【裁判字號】    94,重家上,26
【裁判日期】    951011
【裁判案由】    土地及房屋所有權移轉登記
【裁判全文】
臺灣高等法院民事判決                94年度重家上字第26號
上  訴  人  丙○○
訴訟代理人  葉大慧律師
複 代 理人  庚○○
被 上 訴人  己○○○
            乙○○
            戊○○
                        樓
            甲○○
共      同
訴訟代理人  張景豐律師
被 上 訴人  丁○○
上列當事人間請求土地及房屋所有權移轉登記事件，上訴人對於
中華民國94年9月28日臺灣板橋地方法院94年度重家訴字第2號第
一審判決提起上訴，本院於95年9 月26日言詞辯論終結，判決如
下：
    主  文
上訴駁回。
第二審訴訟費用由上訴人負擔。
    事實及理由
一、被上訴人丁○○受合法通知，未於言詞辯論期日到場，核無
    民事訴訟法第386 條所列各款情形，此部分爰依上訴人之聲
    請，由其一造辯論而為判決，合先敘明。
二、上訴人主張：被上訴人己○○○、丁○○、乙○○、戊○○
    、甲○○分別為吳建煌之配偶、長子、次子、長女及養女。
    被上訴人乙○○於民國76年間侵占家族公司舜瓏企業有限公
    司（下稱舜瓏公司）款項新台幣（下同）1 千餘萬元，刑事
    部分經台灣士林地方法院79年度易字第1265號判處有期徒刑
    1年6月，民事部分則經本院79年度重上字第24號判命應給付
    舜瓏公司10,998,820元，為維護倫理並顧及親情，避免被上
    訴人乙○○遭牢獄之災，舜瓏公司乃於79年9 月21日與被上
    訴人乙○○達成和解，由被上訴人乙○○將其所有坐落台北
    縣三重市○○段1090地號、1091地號土地及其上門牌號碼為
    台北縣三重市○○街255 巷67號（建號1336號）、69號（建
    號1335號）之2 棟房屋（下稱系爭房地）移轉登記予訴外人
    吳建煌所有，舜瓏公司則放棄追訴乙○○之刑事責任及民事
    請求，系爭房地並於80年12月28日以贈與為原因移轉登記予
    吳建煌所有。嗣舜瓏公司由上訴人父即被上訴人丁○○及母
    即訴外人劉秀玉經營，被上訴人乙○○則全數退股。如前所
    述，爭房地本應移轉登記予舜瓏公司，惟台灣民間有祖父輩
    死亡後將財產贈與長孫之習俗，故吳建煌即上訴人祖父生前
    即向上訴人叔公吳克明表示欲將系爭房地贈與上訴人，並於
    93 年2月15日於榮民總醫院病房內，在上訴人、上訴人祖母
    即被上訴人己○○○、其父即被上訴人丁○○、其母劉秀玉
    、其妹吳婷葳面前，再行表示要將系爭房地贈與上訴人，並
    親自寫下「我吳建煌將我所有座落於三重市○○街255 巷67
    號、69號2棟房屋與土地建號1335土地地號三重市○○段109
    1 號，於我往生後遺留給長孫丙○○，關係人等均無異議」
    字據（下稱系爭字據）予上訴人，並由被上訴人己○○○、
    丁○○簽名按指模見證，上訴人亦接受祖父之贈與。嗣吳建
    煌於93年2 月21日死亡，繼承人即被上訴人己○○○、丁○
    ○、乙○○、戊○○、甲○○等已辦妥繼承登記等情，依贈
    與契約之法律關係，求為命被上訴人等應將系爭房地所有權
    移轉登記予上訴人之判決（原審為上訴人敗訴之判決，上訴
    人聲明不服）。並上訴聲明：(一)原判決廢棄。(二)被上訴人應
    將坐落台北縣三重市○○段1090、1091地號土地所有權暨建
    物門牌號碼：台北縣三重市○○里○○街255 巷67號（建號
    1336號）、69號（建號1335號），房屋所有權移轉登記予上
    訴人。
三、被上訴人己○○○、乙○○、戊○○、甲○○則以：否認系
    爭字據為真正；況依系爭字據所示，吳建煌真意係「於其死
    後」將系爭房地「遺留」給上訴人，並非生前贈與，係屬死
    因贈與，而上訴人主張其請求權之基礎為生前贈與，則法院
    自不得依「遺贈」之法律關係判決。又吳建煌遺產總計7,04
    6,959 元，被上訴人分別為吳建煌之配偶及子女，依民法第
    1144條、第1223條之規定，其等應繼分各為5分之1，特留分
    為應繼分之2分之1，即各為704,696 元，被上訴人己○○○
    、乙○○、戊○○、甲○○等4人之特留分總值為2,818,784
    元，惟吳建煌遺產總額扣除系爭房地之價額後僅餘 846,459
    元，足見被上訴人之特留分遭受嚴重侵害，被上訴人自得依
    法請求扣減，則在扣減前，上訴人請求被上訴人就系爭房地
    移轉登記所有權予上訴人，不應准許等語，資為抗辯。並答
    辯聲明：上訴駁回。
四、被上訴人丁○○則同意上訴人之請求。
五、經查，被上訴人己○○○、丁○○、乙○○、戊○○、甲○
    ○分別為吳建煌之配偶、長子、次子、長女及養女；又被上
    訴人乙○○於76年間因侵占舜瓏公司款項10,998,820元，經
    台灣士林地方法院79年度易字第1265號判處有期徒刑1年6月
    ，另民事部分亦經本院79年度重上字第24號判決被上訴人乙
    ○○應給付舜瓏公司10,998,820元本息；另吳建煌於93 年2
    月21日死亡，系爭房地於93年7 月22日以繼承為原因移轉登
    記予被上訴人等情，為兩造所不爭執，並有台灣士林地方法
    院79年度易字第1265號侵占案件判決、78年度重訴字第67號
    、本院79年度重上字第24號侵權行為損害賠償事件判決、死
    亡證明書、繼承系統表、土地登記謄本在卷可按（見93年士
    調字第176號12－36、47、49－55 頁、原審93年度重家訴字
    第14號31－38頁），堪信此部分為真實。
六、按稱贈與者，謂當事人約定，一方以自己之財產無價給與他
    方，他方允受之契約，此觀民法第406 條規定甚明。既係契
    約，則不僅須贈與人有贈與之意思表示，且亦須受贈人有受
    贈之合意，方得有效成立。此與「遺贈」僅依遺贈人之意思
    表示即可成立之單方行為，迥然有別。查，本件上訴人主張
    吳建煌於生前已將其所有之系爭房地贈與伊，因而訴請吳建
    煌之繼承人即被上訴人應將已辦畢繼承登記之系爭房地移轉
    登記予上訴人等情，固據提出93年2 月15日由吳建煌署名之
    系爭字據為證，惟姑不論該紙字據是否為真正，縱認該字據
    確為吳建煌所立，然依該字據所載「我吳建煌將我所有座落
    於三重市○○街255 巷67號、69號二棟房屋與土地、房屋建
    號1335土地地號三重市○○段1091號，於我往生後遺留給長
    孫丙○○，關係人等均無異議」（見原審士調字第176 號卷
    ）等語之內容觀，係吳建煌「於其死後」欲將其所有前揭系
    爭房地「遺留」給其長孫吳炫（即上訴人）之單方面意思表
    示，其所為該法律行為之性質，應屬「遺贈」之單方行為。
七、次按，應得特留分之人，如因被繼承人所為之遺贈，致其應
    得之數不足者，得按其不足之數由遺贈財產扣減之，民法第
    1225條前段定有明文。又被繼承人因遺贈或應繼分之指定超
    過其所得自由處分財產之範圍而致特留分權利人應得之額不
    足特留分時，特留分扣減權利人得對扣減義務人行使扣減權
    。是扣減權在性質上屬於物權之形成權，一經扣減權利人對
    扣減義務人行使扣減權，於侵害特留分部分即失其效力。且
    特留分係概括存在於被繼承人之全部遺產，並非具體存在於
    各個特定標的物，故扣減權利人苟對扣減義務人行使扣減權
    ，扣減之效果即已發生，其因而回復之特留分乃概括存在於
    全部遺產，並非具體存在於各個標的物。查，吳建煌之遺產
    總計為7,046,959 元，有上訴人所提之財政部台灣省北區國
    稅局遺產稅額證明書可憑（見原審士調字第176 號卷56頁）
    ，被上訴人分別為吳建煌之配偶及子女，依民法第1144條、
    第1223條之規定，其等應繼分各為5分之1，特留分為應繼分
    之2分之1，即各為704,696 元，被上訴人己○○○、乙○○
    、戊○○、甲○○等4人之特留分總值為2,818,784元，而系
    爭房地之總價額為6,200,500 元，有上開財政部台灣省北區
    國稅局遺產稅額證明書可按，並為上訴人所不爭執（見同上
    原審卷 8頁），故吳建煌遺產總額扣除系爭房地之價額後僅
    餘846,459 元，足見被上訴人之特留分已受到侵害，揆之首
    揭說明，被上訴人既對上訴人行使扣減權，於侵害特留分部
    分即失其效力。從而，上訴人請求被上訴人應將系爭房地移
    轉登記所有權予上訴人，自不應准許。
八、綜上所述，上訴人主張本於贈與之法律關係，請求被上訴人
    應將坐落台北縣三重市○○段1090、1091地號土地所有權暨
    建物門牌號碼：台北縣三重市○○里○○街255 巷67號（建
    號1336號）、69號（建號1335號），房屋所有權移轉登記予
    上訴人，為無理由，不應准許。原審為上訴人敗訴之判決，
    並無不合。上訴意旨指摘原判決不當，求予廢棄改判，為無
    理由，應予駁回。
九、本件事證已臻明確，兩造其餘攻擊、防禦方法，經審酌後，
    認與判決結果無涉，爰無一一論述之必要，併此敘明。
十、據上論結，本件上訴為無理由，依民事訴訟法第463 條、第
    385 條第1項、第449條第1項、第78條，判決如主文。
中    華    民    國    95    年    10    月    11    日
                    民事第五庭
                        審判長法  官  林丁寶
                              法  官  陳博享
                              法  官  蔡芳齡
正本係照原本作成。
如不服本判決，應於收受送達後20日內向本院提出上訴書狀，其
未表明上訴理由者，應於提出上訴後20日內向本院補提理由書狀
（均須按他造當事人之人數附繕本）上訴時應提出委任律師或具
有律師資格之人之委任狀；委任有律師資格者，另應附具律師資
格證書及釋明委任人與受任人有民事訴訟法第466條之一第一項
但書或第二項（詳附註）所定關係之釋明文書影本。
中    華    民    國    95    年    10    月    13    日
                              書記官  蔡錦輝
附註：
民事訴訟法第四百六十六條之一（第一項、第二項）：
對於第二審判決上訴，上訴人應委任律師為訴訟代理人。但上訴
人或其他法定代理人具有律師資格者，不在此限。
上訴人之配偶、三親等內之血親、二親等內之姻親，或上訴人為
法人、中央或地方機關時，其所屬專任人員具有律師資格並經法
院認為適當者，亦得為第三審訴訟代理人。


司法院資訊處製作；財團法人民間司法改革基金會備份。
